【裁判字號】    98,消債抗,117
【裁判日期】    980330
【裁判案由】    聲請更生程序
【裁判全文】
臺灣高雄地方法院民事裁定           98年度消債抗字第117號
抗  告  人  甲○○
上列抗告人因聲請更生程序事件，對於中華民國98年2 月3 日本
院97年度審消債更字第129號裁定提起抗告，本院裁定如下：
    主  文
抗告駁回。
抗告費用新台幣壹仟元由抗告人負擔。
    理  由
一、抗告意旨略以：伊於前向銀行辦理消費貸款致積欠無擔保債
    務且無法清償，於民國95年間依金融主管機關協調成立之中
    華民國銀行公會會員辦理消費金融案件無擔保債務協商機制
    與各債權銀行達成分期還款協議，同意自95年7 月份起於每
    月10日以新台幣（下同）25,269元依各債權銀行債權金額比
    例清償各項債務至全部清償為止，惟伊每月收入僅約為2 萬
    元左右，此根本不足上開每月應償還之金額，況仍應為支應
    個人生活基本開銷及扶養親屬所需費用，伊自已無力償還上
    開債務，是伊未依前開分期還款協議繼續履行，乃屬不可歸
    責於伊之事由所致，因而聲請鈞院准予裁定更生，惟原裁定
    竟以伊於協議成立後之經濟狀況並無嗣後變更而於協商當時
    無法預見之情事，且縱有一時履行不便之情形仍應再與金融
    機構協商，因認伊並無不可歸責於己之事由存在而逕予駁回
    伊之聲請，然伊之每月薪資已低於協商款，且尚需與前妻扶
    養2 名子女及支付父親之扶養費，伊自有履行不能之情事，
    且上開定型化協商條件已違反消費者保護法之平等互惠原則
    而無效，原裁定逕予駁回伊之聲請，於法自屬有誤，爰依法
    提起本件抗告，並聲明求為：原裁定廢棄，並准為更生之聲
    請。
二、按「債務人不能清償債務或有不能清償之虞者，得依本條例
    所定更生或清算程序，清理其債務。」、「債務人無擔保或
    無優先權之債務總額未逾新臺幣一千二百萬元者，於法院裁
    定開始清算程序或宣告破產前，得向法院聲請更生。」、「
    債務人與金融機構協商成立者，不得聲請更生或清算。但因
    不可歸責於己之事由，致履行顯有重大困難者，不在此限。
    本條例施行前，債務人依金融主管機關協調成立之中華民國
    銀行公會會員，辦理消費金融案件無擔保債務協商機制與金
    融機構成立之協商，準用前項之規定。」，消費者債務清理
    條例第3 條、第42條第1 項及第151 條第5 項、第6 項分別
    定有明文，而消費者債務清理條例之立法目的，依其立法理
    由乃認陷於經濟上困境之消費者若任其於惡性循環之債務窘
    境中自生自滅，其將衍生嚴重之社會問題，致難以維持安定
    之社會經濟秩序，故有予之分別情形依更生或清算之程序清
    理其債務之必要，藉以妥適調整其與各相關債權人等間之權
    利義務關係，以謀求消費者經濟生活之更生機會，從而健全
    社會經濟發展，惟私法上之債之關係，係以當事人間之信賴
    關係為基礎，為社會經濟組織之重要支柱，故當事人於以法
    律行為追求自己之利益之際，亦應顧及對方之利益，並考量
    債權債務在社會上之作用，本於誠實及信用之原則，行使其
    債權及履行其債務，故消費者如已與金融機構協商成立，或
    於本條例施行前已依金融主管機關協調成立之中華民國銀行
    公會會員辦理消費金融案件無擔保債務協商機制與金融機構
    成立協商，因此係經當事人行使程序選擇權所為之債務清理
    契約，債務人理應受該成立之協議所拘束，如無特殊情事，
    其原即應依此協商結果而為誠信履行，惟因慮及有些協商於
    成立之時，銀行債權人或僅考量其債權數額之清償而未慮及
    債務人之經濟能力，或債務人於嗣後因經濟情況變更（如清
    償期間收入或收益不如預期）而致依約履行將使其陷於經濟
    上之困境甚或履行不能，故上開條例於此即另開「因不可歸
    責於己之事由，致履行顯有重大困難者」之履行例外以助債
    務人之更生，則已成立協商者不能或不願依約履行而後依該
    例外條款聲請更生或清算者，依例外從嚴之原則，自應就其
    情形嚴予審核，於該當例外條件後始准之為其所負義務關係
    之調整，以避免其任意毀諾、濫用債務清理程序而藉此善意
    之立法惡意圖謀減免債務，致使該程序陷於道德危險之不義
    ，並因此使社會之信用緊縮而造成經濟之動盪，是5 年內未
    從事營業活動或從事小規模營業活動之消費者，若於消費者
    債務清理條例施行前曾依辦理消費金融案件無擔保債務協商
    機制而與各銀行成立協商者，自僅得於其就該協商確有該當
    不可歸責於己之事由致履行顯有重大困難之情形後，法院始
    須再審究其所負無擔保或無優先權之債務總額有無未逾上開
    規定數額、其現是否有不能清償債務或有不能清償之虞等情
    事，以決定該債務人是否得依更生或清算程序以清理其債務
    自明。
三、查本件抗告人於債清條例施行前之95年間，業依「中華民國
    銀行公會會員辦理消費金融案件無擔保債務協商機制」而與
    最大債權金融機構台新銀行達成債務清償方案之協商，約定
    抗告人應自95年7 月起於每月10日以25,269元依各債權銀行
    債權金額比例清償各項債務至全部清償為止，而抗告人於協
    商成立後，僅依約履行12期即行毀諾未依該協議繼續履行分
    期償還乙節，此有協議通知書、財團法人金融聯合徵信中心
    當事人查詢個人資料回覆書及台新銀行陳報狀等件在卷可稽
    ，是抗告人於前既已依債務協商機制與金融機構成立協商，
    依上開說明，其原即應依此協商結果而為誠信履行，故其欲
    援引上開條例條項之例外規定而再聲請更生或清算時，自應
    先就其不依約履行是否具不可歸責於己之事由而致履行顯有
    重大困難之情形嚴為審查，並於該當後始再審究其現是否有
    不能清償債務或有不能清償之虞等情事以為准駁之決定。
四、抗告人固以其對金融機構借貸所負之債務計達350,335 元，
    惟其每月平均薪資僅約20,000元而低於協商應償金額，且所
    得尚須為扶養父親及子女2 人，故認已有不可歸責於己之事
    由而致履行顯有重大困難之情形等語而為本件更生之聲請，
    並提出債權人清冊、財產及收入狀況說明書、綜合所得稅各
    類所得資料清單、財產歸屬資料清單、財團法人金融聯合徵
    信中心當事人查詢個人資料回覆書等件為證，惟查：
  (一)、抗告人是否有不可歸責事由而致履行有重大困難之例外情
      形？
      抗告人自81年4 月1 日至95年7 月18日乃以高雄市液化氣
      體裝置運送業職業工會為投保單位加入勞保（最後投保薪
      資為21,900元），95年7 月18日退保後則查無其他投保資
      料，而其於95、96年度均查無任何申報所得，自陳每月平
      均收入約20,000元，業已離婚，名下僅有投資1 筆（金額
      30,000元）而無任何財產等情，此有勞工保險被保險人投
      保資料表、綜合所得稅各類所得資料清單、財產歸屬資料
      清單、戶籍謄本等件在卷足憑，是抗告人依其勞保投保情
      形現雖查無受雇資料，且依其申報資料所示亦無所得，惟
      稅捐單位之所得資料僅係於納稅義務人為所得申報或扣繳
      單位為所得扣繳時始會有之，故其清單所列者，尚非納稅
      義務人之實際上所得、收入，而抗告人雖謂其現之工資僅
      為20,000元，然此與其2 年前計算保費負擔而自為選擇陳
      報之投保薪資21,900元顯有差異，本院審酌其年歲（57歲
      ）暨其投保薪資、自陳收入等情，認其每月之平均收入仍
      應得有21,900元左右較符實情，則依此對比結果，其每月
      收入根本不足支應上開每月應償還之協商金額，況其個人
      必要生活所需，上開協議條件應係債權銀行未慮及抗告人
      之經濟能力所為，是抗告人主張其收入本不足因應協商條
      件之清償，以致繼續履行上開還款協議有重大困難乙節應
      屬真實，此協議履行困難之情形，應有非可歸責於聲請人
      之事由所致，依上開規定，抗告人前雖曾與金融機構協商
      成立，惟其自可不受前開還款協議之拘束而得再向本院聲
      請更生。
  (二)、抗告人是否有不能清償或不能清償之虞之情事？
    (1)、抗告人固以其收入須為扶養父親及子女2 人云云，並提
        出戶籍謄本、家族系統表等件為證，惟抗告人為本件聲
        請時，其於聲請狀所附「聲請前兩年內必要支出之數額
        、原因及種類」乙項僅列其個人最低生活開銷總額（含
        食衣住行，95年：120,864 元、96年：128,496 元）而
        無其他，另其於97年5 月16日所具陳報狀則陳以「聲請
        人之月收入，於支出基本生活開銷及還債後，已無多餘
        能力可扶養他人，故實際上並無應受聲請人扶養之人係
        由聲請人扶養」等語，此為本院審閱原審卷宗查明無訛
        ，而其於本院命之補正所生子女之戶籍謄本、系統表及
        財產歸屬清單時，其則於98年3 月4 日具狀陳以「因子
        女與前妻同住，聲請人不願讓前妻知道自身債務狀況，
        故無法取得戶籍謄本及文件申請子女財產清單等相關資
        料」等語，亦有陳報狀在卷可憑，是抗告人於本件更生
        之聲請時原即僅列個人之必要支出而未列有扶養親屬，
        且其亦自陳實際上並未曾扶養任何人之語，則其於抗告
        中補列其父親及子女2 人須為扶養，此顯係為擴大其生
        活必要支出之數額以利其有所謂不能清償債務或有不能
        清償之虞的計算始為，況依抗告人之年歲已為57歲，且
        係於66年間與配偶黃張慶枝結婚（戶籍謄本參照），其
        如有子女者，衡情應均早已為成年而不須扶養，抗告人
        於債務之清償，顯未依進行更生之最大誠意為之甚明，
        本院於計算抗告人收支情形以衡量其是否有不能清償債
        務或有不能清償之虞時，此諸部分之支出自均應予翦除
        ，否則抗告人即有惡意逃避債務之嫌。
    (2)、抗告人每月之平均收入應有21,900元左右，業已離婚，
        名下僅有投資1 筆（金額30,000元），而其對其父及子
        女均無須為扶養均已如上述，另抗告人現係在外賃屋而
        居，每月須支出租金5,000 元乙節，此經抗告人提出房
        屋租賃契約書乙件在卷可憑，是抗告人既無須負擔扶養
        義務，其須支出者即僅有其個人之必要生活費用而已，
        而內政部社會司所公佈之97年度高雄市最低生活費10,9
        91元之標準原係由中央、直轄市主管機關參照中央主計
        機關所公布當地區最近一年平均每人消費支出60% 所定
        ，依其基準之家庭收支調查報告調查表格式所示有關經
        常性支出之調查項目，其原即包括利息支出、稅捐、社
        會保險、食品、衣著、房租及水費、電費、醫療保健、
        交通、娛樂、教育等而已涵蓋以戶為單位之家庭所有需
        求，是除特殊情形外，自得不再考量聲請列舉之項目支
        出，而抗告人於聲請狀所附「聲請前兩年內必要支出之
        數額、原因及種類」乙紙原即係以此個人最低生活費標
        準而列計其開銷總額，並已註明含食衣住行在內，故計
        算其個人生活開銷時，自應以上開最低生活費標準之數
        額為準而得不再計列上開房租支出之5, 000元，況抗告
        人自陳業已負債逾百餘萬元以上而謂不能清償，其自不
        得以無負債人員之一般生活費標準以上而須以較低之上
        開最低生活費標準生活而節忖開銷用以償債始符誠信者
        ，則以其每月平均收入扣除此之必要生活費用標準後，
        其得支配之收入即仍應有餘10,909元左右，以此每月可
        餘數額對比其所負列載債務1,350,335 元，在現之銀行
        公會原同意得不計利息之情形下，其得清償完畢之時程
        約僅為10年，且如抗告人於抗告時所言，最大債權銀行
        於97年12月間即曾提出0利率、分180期、每月償還7-8,
        000元之提議而不為抗告人所接受，亦足見其並無清償
        之誠意，是抗告人既無不能清償債務或有不能清償之虞
        之情事，所為之主張尚不足採。
五、綜上，本件抗告人雖有不可歸責於己之事由而致履行協議有
    重大困難之例外情形，惟其應尚具清償能力，其現之情況尚
    非有不能償債務或有不能清償之虞，惟其應無清償債務之誠
    意，依上開說明及規定，其聲請之更生應未具足必要要件，
    原審裁定駁回抗告人更生之聲請，依法即無違誤，抗告意旨
    指摘原裁定不當，求予廢棄另為裁定，為無理由，自應予以
    駁回。
六、據上論結，本件抗告為無理由，依消費者債務清理條例第15
    條，民事訴訟法第495 條之1 第1 項、第449 條第1 項、第
    95條、第78條，裁定如主文。
中    華    民    國    98    年    3     月    30    日
                       民事第一庭  審判長法  官  黃國川
                                         法  官  郭瓊徽
                                         法  官  黃宏欽
以上正本證明與原本無異。
本裁定不得再抗告。
中    華    民    國    98    年    3     月    31    日
                            書  記  官  陳心儀


司法院資訊處製作；財團法人民間司法改革基金會備份。
